臺灣高等法院民事判決　　　　　　　　　100年度上字第574號
上　訴　人　黃世鍇
訴訟代理人　黃文華
上　訴　人　黃宗鉉
　　　　　　黃肇斌
上三人共同
訴訟代理人　黃宗正律師
被 上 訴人　黃種智
訴訟代理人　詹德柱律師
上列當事人間請求確認祭祀公業規約無效事件，上訴人對於中華
民國100年4月19日臺灣臺北地方法院100年度訴字第1303號第一
審判決提起上訴，本院於100年11月1日言詞辯論終結，判決如下
：
    主  文
上訴駁回。
第二審訴訟費用由上訴人負擔。
    事實及理由
一、上訴人主張：兩造均為「祭祀公業黃連山」（下稱系爭祭祀
    公業）之派下員，被上訴人非系爭祭祀公業之管理人，亦未
    依原「祭祀公業黃連山規約」第8條、第9條、第11條、第15
    條第2款變更規約之規定，於民國100年3月2日擅自檢附146
    位派下員之書面同意書，逕向新北市深坑區公所（下稱深坑
    區公所）申請變更規約，其中有許多派下員簽名及印章不實
    ，於法自有未合。雖深坑區公所遭被上訴人矇蔽而於100年3
    月7日以新北深民字第1000002340號函就該規約之變更同意
    予以備查，惟該變更之規約仍屬違法而無效。又縱認得適用
    祭祀公業條例第14條第3項之規定，經三分之二以上之派下
    員書面同意辦理規約之變更，亦應由管理人提出申請備查，
    被上訴人擅自以個人之身分提出變更規約之申請備查，亦屬
    違法而無效。爰提起本件確認之訴，求為確認深坑區公所以
    100年3月7日新北深民字第10000 02340號函同意備查之「祭
    祀公業黃連山」規約無效等語。原審判決上訴人敗訴，上訴
    人不服，提起上訴，並於本院上訴聲明：(一)原判決廢棄。(二)
    確認深坑區公所以100年3月7日新北深民字第1000002340號
    函同意備查之「祭祀公業黃連山」規約無效。
二、被上訴人則以：本件變更之規約既經系爭祭祀公業146位派
    下員之書面同意，若欲請求確認變更之規約無效，應以系爭
    祭祀公業或全體派下員為被告，當事人適格始無欠缺。上訴
    人僅以伊為被告，當事人不適格，應駁回上訴人之訴。另依
    祭祀公業條例第14條第3款規定，只須經派下現員三分之二
    以上書面同意時，即發生變更規約之效力，至於向區公所申
    請備查，僅在陳報主管機關使其知悉，不以管理人送件申請
    備查為限。上訴人為阻止系爭祭祀公業之申報、備查程序，
    明知顯無理由，仍提出其他相關訴訟，顯屬濫行訴訟。派下
    員書面上簽名筆跡及印章均為真正，業於另案審理中確認核
    對過等語，資為抗辯。並於本院答辯聲明：上訴駁回。
三、上訴人主張系爭祭祀公業現有派下員共214人，兩造均為系
    爭祭祀公業之派下員之一，被上訴人檢附系爭祭祀公業146
    位派下員之書面同意書及變更後之規約，申請變更規約備查
    ，經深坑區公所同意備查在案之事實，業據其提出71年5月2
    日規約書（原審卷第8至12頁、本院卷第68至74頁）、派下
    員名冊（本院卷第62至67頁）、深坑區公所100年3月7日新
    北深民字第1000002340號函暨100年1月10日規約書（原審卷
    第13、14至16頁）為證，堪信此部分事實為真實。
四、上訴人另主張上開深坑區公所同意備查之變更後之「祭祀公
    業黃連山」之規約無效等語，為被上訴人所否認，並抗辯上
    訴人起訴應以系爭祭祀公業或全體派下員為被告，當事人適
    格始無欠缺等語。惟按當事人適格，係指當事人就特定訴訟
    標的有實施訴訟之權能而言，此項權能之有無，應依當事人
    與特定訴訟標的之關係定之（最高法院26 年渝上字第639號
    判例意旨參照）。確認之訴，其訴訟性質及目的，僅在就既
    存之權利狀態或法律關係之歸屬、存在或成立與否，而對當
    事人間之爭執以判決加以澄清而已，既無任何創設效力，亦
    非就訴訟標的之權利而為處分，應祇須以有即受確認判決之
    法律上利益者為原告，並以爭執該法律關係者為被告，其當
    事人即為適格（最高法院100年度台上字第1698號判決意旨
    參照）。是當事人就祭祀公業變更之規約提起確認無效之訴
    ，只須以主張變更之規約有效之派下員為被告，即屬當事人
    適格，尚無以祭祀公業或全體派下員為被告之必要。本件上
    訴人主張深坑區公所以前開函文同意備查之「祭祀公業黃連
    山」之規約無效，被上訴人則抗辯該規約有效，上訴人以被
    上訴人為本件確認之訴之被告，難謂當事人不適格，被上訴
    人抗辯應以系爭祭祀公業或全體派下員為被告，當事人適格
    始無欠缺，核屬誤會，尚非可取。
五、次按「確認法律關係之訴，非原告有即受確認判決之法律上
    利益者，不得提起之；確認證書真偽或為法律關係基礎事實
    存否之訴，亦同。前項確認法律關係基礎事實存否之訴，以
    原告不能提起他訴訟者為限。」民事訴訟法第247條第1項、
    第2項定有明文，是確認之訴之訴訟標的，應以法律關係、
    證書真偽或為法律關係基礎事實存否為限。關於祭祀公業派
    下員訂定之組織規約，為法律關係之發生原因，雖非法律關
    係之本身，其基礎事實存否，固非不得提起確認之訴；惟該
    組織規約之有效與否，本屬一種法律問題，即不得為確認之
    訴之標的（最高法院94年度台上字第291號判決參照）。本
    件上訴人主張深坑區公所以100年3月7日新北深民字第10000
    02340號函同意備查之「祭祀公業黃連山」之規約違法無效
    ，乃屬法律問題，依上說明，顯不得對之提起確認之訴，上
    訴人訴請確認上開同意備查之規約無效，於法即不應准許。
    又「祭祀公業黃連山」規約有效否既不得為確認之訴之標的
    ，上訴人無從以本件確認之訴除去其所謂之不安之危險，亦
    難認有即受確認判決之法律上利益。
六、綜上所述，本件上訴人對於被上訴人提起確認之訴固無當事
    人適格之欠缺，然「祭祀公業黃連山」之規約有效否，不得
    為確認之訴之標的，上訴人亦無即受確認判決之法律上利益
    ，是上訴人提起本件訴訟不應准許，其訴難認有理由。原審
    為上訴人敗訴之判決，雖非以此為理由，惟結論尚無二致，
    仍應予以維持。是則，上訴意旨指摘原判決不當，求予廢棄
    改判，為無理由，應予駁回。
七、本件事實已明，兩造其餘攻擊防禦方法及未經援用之證據，
    經審酌後核與判決結果不生影響，爰不一一論述，附此敘明
    。
據上論結，本件上訴為無理由，依民事訴訟法第449條第2項、第
78條、第85條第1項，判決如主文。
中    華    民    國   100    年    11    月    15    日
                  民事第十三庭
                      審判長法  官  蕭艿菁
                            法  官  賴劍毅
                            法  官  林麗玲
正本係照原本作成。
如不服本判決，應於收受送達後20日內向本院提出上訴書狀，其
未表明上訴理由者，應於提出上訴後20日內向本院補提理由書狀
（均須按他造當事人之人數附繕本）上訴時應提出委任律師或具
有律師資格之人之委任狀；委任有律師資格者，另應附具律師資
格證書及釋明委任人與受任人有民事訴訟法第466 條之1 第1 項
但書或第2 項（詳附註）所定關係之釋明文書影本。如委任律師
提起上訴者，應一併繳納上訴審裁判費。
中    華    民    國   100    年    11    月    15    日
                            書記官  陶美玲
附註：
民事訴訟法第466條之1（第1項、第2項）：
對於第二審判決上訴，上訴人應委任律師為訴訟代理人。但上訴
人或其他法定代理人具有律師資格者，不在此限。
上訴人之配偶、三親等內之血親、二親等內之姻親，或上訴人為
法人、中央或地方機關時，其所屬專任人員具有律師資格並經法
院認為適當者，亦得為第三審訴訟代理人。